【裁判字號】    97,訴,2238
【裁判日期】    970919
【裁判案由】    遷讓房屋等
【裁判全文】
臺灣臺北地方法院民事判決              97年度訴字第2238號
原      告  乙○○
訴訟代理人  吳家業律師
被      告  甲○○
上列當事人間遷讓房屋等事件，本院於民國97年8 月25日言詞辯
論終結，判決如下：
    主      文
被告應將臺北市○○區○○段三小段一一九七建號即門牌號碼臺
北市○○區○○路五段一五０巷二二弄二五號一樓房屋（面積一
百三十二點六八平方公尺）騰空返還原告，並自民國九十六年七
月十二日起至騰空返還上開房屋之日止，按月給付原告新臺幣肆
萬肆仟玖佰貳拾陸元。
原告其餘之訴駁回。
訴訟費用由被告負擔百分之九十五；餘由原告負擔。
本判決原告勝訴部分以新臺幣貳拾玖萬元擔保後，得假執行。但
被告如以新臺幣捌拾柒萬元為原告預供擔保，得免為假執行。
其餘假執行之聲請駁回。
    事實及理由
一、原告主張：伊於民國96年6 月22日經本院92年度執字第1785
    4 號強制執行事件拍賣，得標買受坐落臺北市○○區○○段
    3 小段17地號土地及其上門牌號碼臺北市○○區○○路5段
    150 巷22弄25號1 樓房屋（建號1197），並於96年7 月12日
    取得系爭房屋權利移轉證書辦妥所有權移轉登記，詎被告向
    執行法院虛報具有租賃關係，致系爭房屋經拍定而不點交，
    被告自伊取得系爭房地所有權起無權占有系爭房屋，獲取相
    當於租金之不當得利，致伊受損害，爰本於侵權行為、不當
    得利及所有權法律關係，請求被告將系爭房屋騰空遷讓返還
    ，並自伊取得系爭房屋所有權之日即96年7 月12日起至返還
    系爭房屋日止，按月給付新臺幣（下同）5 萬6157元等語。
    併聲明：(一)被告應將坐落臺北市○○區○○段3 小段1197建
    號即門牌號碼臺北市○○區○○路5 段150 巷22弄25號房屋
    騰空返還原告，並自96年7 月12日起至返還系爭房屋之日止
    按月給付原告5 萬6157元。(二)願供擔保，請准宣告假執行。
二、被告則以：伊原係皇普建設股份有限公司（下稱皇普公司）
    員工，於81年間皇普公司負責人段津薪派任伊負責臺北市○
    ○路○ 段105 巷22弄附近之建地合建案土地開發事宜。皇普
    公司並騰出該公司登記鍾光豐名下系爭房地供被告無償居住
    及辦公使用，嗣於86年間皇普公司發生財務危機，積欠伊薪
    資、代墊款及勞務等債務，共計360 餘萬元，經雙方口頭協
    議，皇普公司及系爭房屋所有權人鍾光豐同意，以利息年利
    率2 分抵作租金，將系爭房地租賃給伊使用，使用期限至訴
    外人段津薪還清積欠伊債務止，90年間系爭房屋經本院89年
    度執字第17605 號強制執行事件拍賣公告使用情形亦載明「
    不點交」，系爭房屋嗣經本院92年度執字第17854 號強制執
    行由原告拍定得標，伊對系爭房屋租賃權不受前揭強制執行
    事件而受影響，因系爭房屋之抵押權人於前揭強制執行程序
    並未依強制執行法第98條第2 項之規定，請求法院除去伊對
    系爭房屋之租賃權，且伊對系爭房屋之租賃契約雖未定租期
    ，依民法第422 條視為不定期限租賃，惟系爭租約發生於88
    年民法第455 條第2 項修正前，亦不受該條之限制，仍有買
    賣不破租賃之適用，該租賃契約應繼續對伊存在；又依土地
    法第100 條對於出租人收回房屋限制之規定，原告亦無權請
    求遷讓房屋等語置辯。併聲明：(一)原告之訴及假執行之聲請
    均駁回。(二)如受不利益判決，願供擔保請准宣告免假執行。
三、查：原告於96年6 月22日經本院92年度執字第17854 號強制
    執行事件拍賣程序，以87萬元得標買受債務人鍾光豐之系爭
    房地，嗣於96年7 月12日取得權利移轉證書，並辦妥所有權
    移轉登記，又系爭房屋目前由被告占有使用等情，為兩造所
    不爭執，復有本院不動產權利移轉證書、建物登記謄本、臺
    北市南區稅捐稽徵處信義分處96年度契稅繳款書為憑，併經
    本院勘驗現場，製有勘驗筆錄足稽（見本院卷第20至21頁、
    第7 頁、第13頁、第65至67頁），堪信為真實。
四、原告主張：被告無權占用系爭房屋，侵害原告系爭房屋之所
    有權，致使原告無法依所有權能使用，受有相當於租金之損
    害，爰依所有物返還請求權、侵權行為及不當得利法律關係
    訴請被告遷讓房屋並給付相當於租金之不當得利等情，為被
    告所否認，並以前揭情詞置辯，則本件爭點厥為：(一)本件有
    無占有正當權源？(二)如被告無權占用系爭房屋，原告得請求
    之損害或不當得利數額若干？
五、法院判斷：
  (一)被告有無占有正當權源？
  1.按以無權占有為原因，請求返還土地者，占有人對土地所有
    權存在之事實無爭執，而僅以非無權占有為抗辯者，土地所
    有權人對其土地被無權占有之事實無舉證責任，占有人自應
    就其取得占有係有正當權源之事實證明之。被告抗辯：其於
    86年間向債務人鍾光豐承租系爭房屋，租賃期限至訴外人段
    津薪還清積欠伊債務止，租金則係以訴外人段津薪積欠債務
    之利息抵償，惟為原告所否認，被告復未舉證以實其說，已
    難信為真。
  2.再者，強制執行法所謂「點交」程序，係指買受人或承買人
    在符合強制執行法第99條第1 項至第3 項之情形下，得請求
    執行法院強制解除債務人或第3 人占有之權利而言。執行法
    院所為「拍定後不點交」之意義僅在限制買受人或承買人不
    得於拍定後向執行法院聲請點交而已，並不能進而推論債務
    人或第3 人確實有實體上合法占有之權源或權益。被告辯稱
    ：系爭房屋90年11月22日拍賣公告已註明建號1197第三人甲
    ○○佔用，拍定後不點交等詞，固據提出拍賣公告為憑（見
    本院卷第61至63頁），然上開註記僅能證明買受人即原告不
    得於拍定後向執行法院聲請點交，並不足以證明被告確實與
    鍾光豐間就系爭房屋有租賃關係。是被告辯稱：佔用系爭房
    屋並非無權占有云云，應無足採。
  3.又出租人於租賃物交付後，承租人占有中，縱將其所有權讓
    與第3 人，其租賃契約，對於受讓人仍繼續存在。前項規定
    ，於未經公證之不動產租賃契約，其期限逾5 年或未定期限
    者，不適用之，民法第425 條定有明文。此項規定係於88年
    4 月21日修正公布（89年5 月5 日施行），依債編施行法第
    1 條後段規定，固無溯及既往之效力。但上開規定，旨在以
    出租人出租後「讓與」租賃物所有權所生之法律關係為規範
    內容，寓有保障承租人及受讓人之意義。因此，不論在上開
    規定修正施行前、後成立之不定期租賃契約，苟在修正施行
    後出租人有「讓與」租賃物所有權之情形，即有該條第2 項
    規定之適用，非謂在修正施行前成立之未定期限租賃契約，
    在修正施行後出租人有「讓與」租賃物所有權之情形，仍不
    適用該條第2 項之規定（最高法院95年台上字第521 號判決
    意旨參照）。本件被告並未舉證其與原所有權人鍾光豐間就
    系爭房屋於86年間成立不定期限租約，業如前述，縱令屬實
    ，即認被告與鍾光豐間於89年5 月5 日新修正民法第425 條
    第2 項公布施行前已成立不定期租賃契約，惟依上開說明，
    原告受讓系爭房屋之時點係在96年7 月11日，即89年5 月5
    日新修正民法第425 條第2 項公布施行後，仍應適用該修正
    後之規定，故本件亦不適用同條第1 項買賣不破租賃之規定
    ，即系爭房屋之現所有權人（即原告）不受系爭租約之拘束
    ，被告仍不得據此主張其有占有權源。
  4.本件被告既未證明其與系爭房屋原所有權人鍾光豐間有租賃
    關係存在，亦無土地法第100 條對於出租人收回房屋限制之
    規定之適用，附此敘明。
  5.被告既無占有系爭房屋之正當權源，則原告依民法第767 條
    前段之規定，請求被告將系爭房屋騰空返還予原告，自屬有
    據。
  (二)如被告無權占用系爭房屋，原告得請求之損害或不當得利數
    額若干？
  1.按因故意或過失，不法侵害他人之權利者，負損害賠償責任
    ；無法律上原因而受利益，致他人受損害者，應返還其利益
    ，民法第184 條第1 項前段、第179 條前段分別定有明文。
    又無權占有他人之房屋，可能獲得相當於租金之利益為社會
    通常之觀念。而相當於租金之損害賠償金額之計算，依土地
    法第97條第1 項規定：城市地方房屋之租金，以不超過土地
    及其建築物申報總價額年息百分之十為限。
  2.查系爭房屋基地面積2484平方公尺，原告應有部分為821520
    分之107044，於96年1 月申報地價為每平方公尺4 萬240 元
    ，系爭房屋96年核定契價則為22萬6800元，各有土地登記謄
    本、本院拍賣公告、臺北市稅捐稽徵處信義分處96 年 契稅
    繳款書可參（見本院卷第12至13頁、第61至62頁）。本院審
    酌系爭房屋為2 層樓磚造建築之第1 層，外觀及維護尚稱完
    好，鄰近吳興國小、中強公園及雲頂大樓，系爭房屋前有五
    米巷道可供汽、機車通行（見本院卷第65至67頁、第75至77
    頁），交通運輸便利，公共設施配置狀態良好，民生必須要
    件取得便利性等條件尚稱良好，認不當得利（所受損害）應
    以上開房地價值年息百分之八計算為適當。是系爭房屋每月
    相當於租金之不當得利（損害）為4 萬4926元[ 計算式：（
    2484×1070 44/82 1520 ÷2 ×40240 ＋226800）×0.08÷
    12＝44926 ，元以下四捨五入] 。
六、綜上所述，原告依民法第767 條之規定，請求被告將系爭房
    屋騰空返還予原告，及依民法第184 條第1 項前段及第179
    條之規定，請求被告自96年7 月12日起至騰空返還系爭房屋
    之日止，按月給付原告4 萬4926元，為有理由，應予准許；
    逾此部分，即屬無據，應予駁回。本件原告勝訴部分，兩造
    均陳明願供擔保，分別聲請宣告假執行或免為假執行，本院
    經審核尚無不合，爰分別酌定相當擔保金額准許之。至原告
    敗訴部分，其假執行之聲請，已失所附麗，併予駁回。
七、本件為判決之基礎已臻明確，兩造其餘之攻擊或防禦方法及
    證據，經本院斟酌後，認為均不足以影響本判決之結果，亦
    與本案爭點無涉，自無逐一詳予論駁之必要，併此敘明。
八、據上論結：原告之訴為一部有理由，一部無理由，依民事訴
    訟法第79條、第390 條第2 項、第392 條第2 項，判決如主
    文。
中    華    民    國    97    年    9     月    19    日
                  民事第五庭    法  官  胡宏文
以上正本係照原本作成
如對本判決上訴，須於判決送達後20日內向本院提出上訴狀
中    華    民    國    97    年    9     月    19    日
                                書記官  曾寶生


司法院資訊處製作；財團法人民間司法改革基金會備份。
